【裁判字號】    98,交聲,143
【裁判日期】    980731
【裁判案由】    違反道路交通管理處罰條例聲明異議
【裁判全文】
臺灣新竹地方法院交通事件裁定         98年度交聲字第143號
原處分機關  交通部公路總局新竹區監理所
異  議  人
即受處分人  乙○○
上列異議人因違反道路交通管理處罰條例案件，對於交通部公路
總局新竹區監理所民國97年11月24日竹監自字第裁50-E00000000
號所為之違反道路交通管理事件裁決處分，聲明異議，本院裁定
如下：
    主  文
異議駁回。
    理  由
一、原處分意旨略以：異議人即受處分人乙○○駕駛車號6989-F
    U 號自用小客車，於民國97年11月23日晚上11時47分許，行
    經新竹縣竹北市○○路658 號前，為警攔停後發現異議人有
    疑似酒後駕駛跡象，嗣經警對其要求實施酒測，異議人無正
    當理由予以拒絕，執勤員警遂填掣竹縣警交字第E00000000
    號舉發違反道路交通管理事件通知單（下稱舉發通知單），
    舉發異議人有「酒後駕車，駕駛人拒絕酒測」之違規行為，
    嗣經異議人於期限內提出申訴，原處分機關認異議人確有上
    開違規行為，乃於97年11月24日以竹監自字第裁50-E000000
    00號裁決書（下稱原裁決書），依道路交通管理處罰條例第
    35條第4 項、第67條第2 項（裁決書漏引第67條第2 項）及
    道路交通管理事件統一裁罰標準及處理細則等規定，裁處受
    處分人罰鍰新臺幣（下同）60,000元、吊銷駕駛執照、3 年
    內禁考等語。
二、聲明意旨略以：異議人於97年11月23日晚上10時許，將車號
    6989-FU 號自用小客車停靠於新竹縣竹北市○○路660 號門
    前之路邊，與友人談話時，一部警車自後方駛來，停靠在69
    89-FU 號自用小客車後方，員警下車後即要求異議人接受酒
    測，惟因異議人當時並未開車，也未坐在車上，車子亦處於
    熄火之狀態，異議人當場表示無法接受，詎料該員警隨即開
    單填製第E00000000 號違規單記載異議人拒絕接受酒測，並
    呼叫拖吊車將上開自用小客車拖走。道路交通管理處罰條例
    第35條第1 項所規定處罰之型態，係指服用酒精濃度超過規
    定標準而仍駕駛汽車之情形。若於非駕駛汽車時，則不管有
    無服用酒精或所服用之酒精濃度是否超過規定標準，都不在
    處罰之範圍內，既然異議人當時並無駕駛汽車之行為，自無
    違反道路交通管理處罰條例第35條第1 項之可能，更無拒絕
    接受第1 項測試之檢定，新竹縣政府警察局員警竟以拒絕接
    受酒測為由，對未有駕駛汽車行為之異議人開處違規之紅單
    ，並對異議人施以裁處顯然有所錯誤。異議人為家中唯一之
    經濟支柱，但如今卻在未有任何違法情為之情形下，必須面
    臨吊銷駕照之處分，剝奪異議人工作之機會，為此聲明異議
    ，求為撤銷原處分云云。
三、按「受處分人，不服主管機關所為之處分，得於接到裁決書
    之翌日起20日內，向管轄地方法院聲明異議。」、「交通法
    庭認為聲明異議無理由者，應以裁定駁回之。」，道路交通
    管理處罰條例第87條第1 項、道路交通案件處理辦法第19條
    分別定有明文。次按汽車駕駛人，駕駛汽車拒絕接受酒精濃
    度測試之檢定者，處60,000元罰鍰，並當場移置保管該汽車
    及吊銷該駕駛執照；又汽車駕駛人曾依第35條第4 項前段規
    定吊銷駕駛執照者，3 年內不得考領駕駛執照，道路交通管
    理處罰條例第35條第4 項前段、第67條第2 項前段亦分別定
    有明文。
四、經查：
  (一)按違反道路交通管理處罰條例之行為，於處罰裁決前，應給
    予違規行為人陳述之機會，不服舉發事實者，應於15日內，
    向處罰機關陳述意見，違反道路交通管理事件之處罰機關，
    得於適當地點設置陳述室，供違規行為人於裁決前，陳述被
    舉發之違規事實。道路交通管理處罰條例第8 條第2 項、第
    9 條第1 項、違反道路交通管理事件統一裁罰基準及處理細
    則第37條分別定有明文，其所指之陳述意見之時點為「裁決
    前」。本件異議人於97年11月23日經新竹縣政府警察局交通
    隊以「酒後駕車、駕駛人拒絕酒測」製發舉發通知單，於97
    年11月24日到案執行，於當日上午11時05分收受原處分機關
    裁決書後，向原處分機關申述之事實，有新竹縣政府警察局
    舉發違反道路交通管理事件通知單、交通部公路總局新竹區
    監理所違反道路交通管理事件裁決書、送達證書、98年6 月
    5 日竹監自字第0980008674號函附之陳述單、本院電話紀錄
    附卷可憑，足見異議人提出申述係對裁決書為不服之意思表
    示，雖異議人於98年3 月3 日另行向原處分機關遞送聲明異
    議狀轉呈本院，該聲明異議狀應係前開聲明異議之補充，異
    議人聲明異議之時間應認為97年11月24日，異議人聲明異議
    即屬合法，並未逾期。至該陳述單上所蓋印之圓戳章雖為「
    97.11.24.10 」，然原處分機關函覆本院以：「10記載為收
    文之鐘點為該章戳時間係由服務台服務人員於定時調整，（
    8 時調整為10、10時調整為14、14時調整為16），顯然該標
    示非為完全正確之時間」，亦有該所98年6 月24日函文附卷
    可憑，則該圓戳章顯示時間，實不足為異議人異議逾期之認
    定。
  (二)異議人於上開時、地經警攔檢，要求施以酒精濃度測試，但
    受處分人並未接受酒精濃度測試等事實，為異議人所不爭，
    且有上開舉發通知單及新竹縣政府警察局員警工作紀錄簿各
    1 份（見本院卷第9 頁、第28至29頁）在卷可佐，堪以認定
    。
  (三)按道路交通管理處罰條例第35條第4 項之所以規定「拒絕酒
    精濃度測試之檢定」除應課予罰鍰60,000元外，並應當場移
    置保管該汽車及吊銷該駕駛執照，較諸同條第1 項規定飲酒
    駕車之處罰：「汽車駕駛人，駕駛汽車經測試檢定有酒精濃
    度超過規定標準者，處新臺幣15,000元以上60,000元以下罰
    鍰，並當場移置保管該汽車及吊扣其駕駛執照1 年」，更為
    嚴厲，目的在於不使拒絕酒精濃度測試檢定之駕駛人反而獲
    得寬典，否則無異鼓勵駕駛人拒絕接受測試。再關於處罰基
    礎，係因人體內酒精含量由開始飲酒時之百分之零，依飲酒
    量漸漸累積增加，在完成飲酒時體內酒精含量達到最高，隨
    後依代謝率逐漸代謝，而人體內酒精含量倒推計算代謝率，
    依交通部運輸研究所於77年8 月間針對國人進行實驗研究指
    出，約為每小時每公升0.0628毫克（引自中央警察大學交通
    學系陳高村著「吐氣中酒精含量倒推計算過程」一文）。基
    此，倘駕駛人遭員警攔停後，積極拒絕接受酒精測試或消極
    推諉拖延，致其體內酒精濃度因時間經過而逐漸代謝降低，
    對於其他立即配合測試之駕駛人顯有不公。
  (四)又內政部警政署就司法院大法官會議釋字第535 號解釋內容
    ，關於警察實施臨檢勤務時應遵守之原則，依據警察勤務條
    例、道路交通管理處罰條例之規定，於90年12月18日以警
    署行字第260843號函釋警察實施臨檢作業規定中有關交通稽
    查執行要領，對於實施交通稽查之駕駛行為之稽查，駕駛人
    雖未有明顯違規行為，但駕駛人面帶酒容、臉色潮紅（或鐵
    青），經客觀、合理判斷可能發生危害者，得攔檢實施交通
    稽查；實施交通稽查或處理交通事故，發現駕駛人有下列情
    形之一者，應即依道路交通管理處罰條例第35條第1 項，實
    施酒精濃度測試檢定明示：「…１駕駛人面帶酒容、臉色潮
    紅（或鐵青）…。」；「(九)拒絕檢測之處理：１未發生交通
    事故，駕駛人有酒後駕車情事者，應經指導、勸導及警告等
    程序，明確告知駕駛人，拒絕檢測將處罰新臺幣6 萬元吊銷
    駕駛執照，駕駛人仍拒絕檢測者，依道路交通管理處罰條例
    第35條第3 項規定（現已修正為第4 項）舉發。」，有該函
    文附卷可按。
  (五)異議人於上開時、地駕駛車號6989-FU 號自用小客車，為警
    攔停後拒絕接受酒精濃度測試檢定之事實，業據證人即製單
    舉發之員警甲○○於本院調查時具結證稱：「（問：你當時
    舉發是取締何種勤務？）取締酒測、巡邏。」「（有無人與
    你同行？）巡邏車裡面共有四人。」「（問：請陳述舉發本
    件違規當時經過？）當時我們在竹北市○○○路線上巡邏的
    時候，看到對向有一部自小客車駕駛座的車窗是打開的，車
    子是行進當中，其中有同事看到有駕駛人滿臉通紅。」「（
    問：你的該同事是坐在哪個位置？）他是負責駕駛。因為兩
    個車道速度並不快，剛好會車。」「（問：你們後來如何處
    理？）同事到前面的缺口迴轉並趨前對該人攔檢。」「（問
    ：你們當時有鳴笛否？）當時有警報器、鳴笛、警示燈也有
    開啟。」「（問：攔停之後，如何處理？）該部自小客車，
    先下車的人是一名蘇金松他從右前副駕駛座下車，我們當時
    四人都下車，並趨前向駕駛人詢問是否有飲酒，該駕駛人剛
    開始說沒有飲酒，後來我向駕駛人表示他看起來明顯有酒駕
    ，請他下車做酒測。該駕駛人一下說他沒有喝酒、一下說他
    沒有開車，所以並不願意配合做酒測。」「（問：你看到該
    駕駛人是否就是在庭異議人？）是。」「（問：異議人當時
    說他不願意配合酒測，你們當時如何處理？）告知異議人如
    不配合酒測，將開出拒絕酒測的罰單，並扣押車輛。」「（
    問：異議人當時如何反應？）異議人在現場大吵大鬧。」「
    （問：異議人在現場大吵大鬧時你們如何處理？）…後來車
    子我們有請拖吊車吊走。因為異議人當時無法做酒測，無法
    移送公共危險，所以我們就當場扣車開罰單，後來就放行。
    」等語（見本院卷第22至22頁），證人甲○○係依法執行勤
    務之警員，與異議人並無任何恩怨仇隙，並無設詞誣陷異議
    人之必要，依此，本院認證人甲○○所證上開舉發過程，應
    屬實在，異議人酒後駕車經警臨檢後拒絕酒測之違規行為，
    堪予認定。
  (六)依上規定可知，巡邏警員以異議人當時駕車情狀，為維護社
    會大眾行之安全，因而對異議人進行臨檢、盤查，核其行為
    乃符合臨檢之法定要件及程序，且有正當理由，並無違法之
    處；則執勤員警依規定欲對其進行酒測，進一步確定其酒精
    濃度，用以判定是否能安全駕駛及是否有刑法第185 條之3
    公共危險罪嫌，亦係遵守上開警察勤務職權規定，均無違法
    、不當或逾越必要程度之情形，此時異議人仍拒絕酒測，顯
    屬無正當理由。
五、綜上，本件員警攔檢異議人之程序乃為合法，而異議人經警
    告知權利及如拒絕酒測之法律效果後，無正當理由仍拒絕接
    受測試之違規行為，原處分機關依上開規定，裁處異議人罰
    鍰6萬元、吊銷駕駛執照、3年內禁考等處分，自無違誤，異
    議人執上開情詞提起本件聲明異議，為無理由，應予駁回。
六、據上論結，應依道路交通案件處理辦法第19條，裁定如主文
。
中    華    民    國    98    年    7     月    31    日
                        交通法庭      法  官    邱玉汝
以上正本證明與原本無異。
如不服本裁定，應於裁定送達後5日內向本院提出抗告狀。
中    華    民    國    98    年    7     月    31    日
                                      書記官    陳怡芳


司法院資訊處製作；財團法人民間司法改革基金會備份。
